臺灣嘉義地方法院民事判決
111年度訴字第27號
原      告  翁茂賀  


訴訟代理人  湯光民律師
複 代理 人  劉昆銘律師
被      告  翁林月麗
            翁明城  
            劉翁素湞
上  二  人                      
訴訟代理人  劉烱意律師
複 代理 人  蕭宇廷律師
            歐陽圓圓律師
上列當事人間請求分割共有物事件，經本院於民國111年6月22日
言詞辯論終結，判決如下：
    主  文
原告與被告翁林月麗、翁明城共有嘉義縣○○鄉○○○段0000地號分
割如附圖三所示，其中甲部分面積1,204平方公尺，分歸被告翁
明城取得；乙部分面積1,203平方公尺，分歸原告與被告翁林月
麗均按二分之一比例保持共有取得。
被告翁明城應補償原告及被告翁林月麗每人各新台幣（下同)27,
079元。
原告其餘之訴駁回。
訴訟費用由被告翁明城負擔百分之23、被告翁林月麗負擔百分之
12、由原告負擔百分之65。
    事實及理由
一、原告起訴主張：
（一）嘉義縣○○鄉○○○段0000地號土地（下稱系爭53-1地號土地
      ），為兩造所共有，應有部分比例如附表一所示；嘉義縣
      ○○鄉○○○段0000地號土地（下稱系爭52-3地號土地）為兩
      造所共有，應有部分比例如附表二所示。兩造並無不分割
      之契約，惟未能協議分割方法，為求充分有效利用土地，
      並發揮土地最大經濟效益，爰訴請裁判分割系爭土地。
（二）原告主張附圖一之分割方案係最有利於共有人：
   1、共有人翁茂贺、翁林月麗為母子關係，系爭53-1、52-3地
      號土地北側及座落於北側建物即嘉義縣大林地政事務所11
      0年10月12日土地複丈現況圖（下稱現況圖）編號A、B、C
      、D、E以及F公廳往北均為原告母子等家人所使用及祭拜
      ，被告翁明城即使用系爭53-1、52-3地號土地南側位置及
      建物如現況圖編號G、H、I以及F公廳往南。
   2、系爭53-1地號土地分割方法：按兩造目前就系爭53-1地號
      土地之使用現況，應將53-1地號土地北側即代號甲劃分予
      原告及翁林月麗共同取得，南側劃分即代號乙予被告翁明
      城單獨取得，俾利兩造繼續按土地使用位置繼續使用。
   3、系爭52-3地號土地分割方法：為利被告翁明城所分配之代
      號D位置通行北側道路，故原告願與翁林月麗於系爭52-3
      地號土地持分劃分為二塊即代號A及B，並於上開二筆分配
      位置即系爭52-3地號土地中間留有一條四米寬道路供被告
      翁明城進出使用。分割後代號A位置得與系爭53-1地號土
      地代號甲位置相接臨，俾利土地整合一致，以達物盡其用
      之效益；另代號C則分配予被告劉翁素湞單獨取得；末將
      代號D分配與被告翁明城單獨取得，並與系爭53-1地號土
      地代號乙位置相接臨。系爭53-1、52-3地號土地經原告擬
      分割方案分割後各分配位置較為方正、工整，且均有路得
      對外通行，並按系爭土地之使用現況位置分割，對於兩造
      實較有利。
（三）被告所提之附圖二分割方案為最不利系爭土地之方案：
   1、被告翁明城所提圖二之分割方案，該分割方案於系爭53-1
      地號土地將原告及翁林月麗母子劃分為二塊且未相鄰（即
      代號甲及丙），尤其目前系爭53-1地號土地北側為原告等
      人使用，南側為被告使用，被告此分割方案顯然將物之使
      用現況本末倒置，並將所有不利益全歸於其他共有人吸收
      ，對於原告等人實屬不利。
   2、此方案原告等人分配於代號(2)位置，惟原告等人所使用
      之建物均位於系爭52-3地號土地之西北方，而被告卻將原
      告等人分配於東南方，顯然本末倒置，未來還須面臨拆屋
      還地之不利益。
   3、系爭53-1地號土地上之編號H建物無保留之必要：
      編號H建物僅為被告翁明城所使用倉庫(目前仍為空屋)，
      其實際居住於祖厝(即現況圖之編號F、G)。又系爭53-1地
      號土地上方之建物均為未保存登記建物，且價值不高。是
      以系爭52-3地號土地上方之祖厝相較於被告嗣後所興建編
      號H建物，祖厝自然更值得保留。
   4、被告所提之電錶並非位於系爭52-3地號土地：
      原告之電錶位於52-1地號土地上，作為抽取河水灌溉之用
      ，與本件系爭52-3地號土地分割訴訟無關。
   5、系爭52-3地號土地南側現為被告翁明城耕作之用，南側現
      有農路對外通行以臨接系爭53-1地號土地西北側之對外道
      路即鄰地53-2、54-4地號土地，非被告所述其無法耕作。
（四）原告所提之方案經歐亞不動產估價師鑑價後為最有利兩造
      之分割方案：
   1、系爭52-3地號土地按歐亞不動產估價師聯合事務所111年5
      月27日估價報告書（下稱估價報書）所載：原告所提方案
      分割後之總價值為15,837,098元。被告所提方案分割後總
      價值為15,835,04元。原告所提之分割方案整體價值明顯
      較高。
   2、系爭53-1地號土地按估價報告書所載：原告方案分割後之
      總償值為21,554,730元。被告方案分割後總價值為21,505
      ,560元。原告所提之分割方案整體價值明顯較高。
（五）訴之聲明：
   1、系爭53-1、52-3地號土地，應准依附圖一之方案分割。
   2、兩造應補償及受補償金額如附表三所示。
   3、訴訟費用由兩造按應有部分比例負擔。
二、被告則以：
（一）被告翁明城、劉翁素湞： 
   1、被告主張以附圖二之方案分割：
    ⑴53-1地號土地：
      現況圖所示編號H建物為被告翁明城所有，且為新建建物
      ，目前供翁明城一家居住使用，原告將該建物所占用土地
      近3分之1分配與原告，則該部分日後必遭拆除，而使整棟
      建物無法使用，被告所受損害難以估計。而被告主張之分
      割方法，完整保留H建物，原告取得甲、丙部分，面積分
      别為876及331平方公尺，且地形完整且皆臨路，日後皆可
      建築，對原告並無不利。且兩造取得位置皆依原占有分管
      位置分配，符合當事人真意。
    ⑵52-3地號土地：
    ①編號A為被告翁明城所有，編號C為被告劉翁素湞所有，編
      號B為訴外人所有，原告稱上開建物為原告及其母親翁林
      月麗所有，與事實不符，且編號D為原告所有，此有110年
      6月29日勘驗筆錄可證，又原告於如附圖所示52-3之位置
      鑿井，並設有電錶，足認原告占有使用該範圍，故由原告
      取得，符合占有現況，原告稱其占有範圍為其主張取得之
      部分，顯與事實相悖。
    ②原告主張取得A、B部分皆臨路，臨路長度高達90公尺，土
      地可充分利用，被告翁明城取得範圍僅臨路4公尺，且地
      形不規則，土地日後難以利用，價值減損甚多，且4公尺
      寬之通路長達約32公尺，約128平方公尺，此部分僅能作
      為通路使用，對翁明城顯屬不公。被告方案兩取得之範圍
      地形完整，臨路長度相差無幾，取得之價值亦相當。
    ⑶鑑價意見：
      52-3地號土地依原告之方案分割後總價值高於被告之方案
      ，被告無法接受。鑑定卻稱兩造鄰路條件皆為8公尺，翁
      明城(D)面寬80公尺，原告(A、B)面寬38及62公尺，如指
      面臨道路寬度，顯與事實不符，如非指面臨道路寬度，則
      鑑定意見顯然未將面臨道路之寬度作為鑑定增減價值之項
      目，顯有疏漏，又修正原因稱D部分鄰路面寛窄且深，修
      正率1%，且未將通路長達約32公尺，約8平方公尺，作為
      修正率之考慮(已佔全部面積2.7％）顯然違反一般經驗法
      則。又河川管制區之若干，鑑定意見並未說明，且何以將
      原告取得修正率為-3%，此部分定顯有理由不備之疏漏，
      顯不可採。
   2、訴之聲明：
    ⑴系爭53-1、52-3地號土地，准予分割如附圖二所示。
    ⑵訴訟費用由兩造按應有部分比例負擔。
（二）被告翁林月麗：同意分割，同意原告所提分割方案。
三、本院判斷：
(一)系爭53-1地號土地部分：
 1、按各共有人得隨時請求分割共有物，但因物之使用目的不能
    分割或契約訂有不分割之期限者，不在此限(民法第823條第
    1項)。查，系爭53-1地號土地為兩造所共有，應有部分如附
    表一所示，而此筆土地之使用類別為乙種建築用地，且無因
    使用目的不能分割之情形，且各共有人間亦無不能分割之契
    約，兩造對此均未提出爭執，並有系爭土地登記謄本、嘉義
    縣大林地政事務所110年12月9日嘉林地測字第1100007865號
    函可證(本院卷第13、149頁)，堪信為真實。茲因兩造就分
    割方法又無法達成協議，是原告本於系爭土地共有人地位，
    訴請裁判分割，自無不合。
 2、復按分割之方法不能協議決定者，法院得因任何共有人之請
    求，命以原物分配於各共有人，但各共有人均受原物之分配
    顯有困難者，得將原物分配於部分共有人(民法第824條第2
    項第1款)。又裁判分割共有物，屬形成判決，法院定共有物
    之分割時，應顧及公平、當事人之聲明、應有部分之比例與
    實際是否相當、共有物之客觀情狀、性質、價格與經濟價值
    、共有利益、各共有人之主觀因素與使用現狀、利害關係等
    因素為綜合判斷。是關於系爭土地之分割方法，本院審酌如
    下：
  ⑴系爭土地東、西、南邊均有臨路，此有地籍圖、國土測繪中
    心圖資雲、相片可證(本院卷第15、59、71-79頁)。
  ⑵現場測量圖上D部分建物為翁林月麗所有；H部分建物為翁銘
    城所有；I部分建物為翁林月麗所有，此經本院勘驗屬實並
    有測量圖可證(本院卷第61-63、87頁)。
  ⑶附圖一之分割方案將此筆土地分為2筆，甲部分由原告與被告
    翁林月麗共有，且翁林月麗表示願依此方案分割，並同意與
    原告保持共有(本院卷第203、295頁)。故由原告與翁林月麗
    分割後仍保持共有，並不違背當事人之意願。但此分割方案
    被告翁明城所有H部分之建物，有約4分之3占用到原告分得
    之土地，被告翁明城所有H部分之建物，日後有被拆除之危
    險，且無法再為使用。
  ⑷附圖二分割方案，依共有人之應有部分分為3筆，且均係按照
    目前共有人占用之位置，建物之所在分割，又其中丙部分分
    割後仍有331平方公尺，雖非無法建築使用，但違反原告與
    被告翁林月麗願保持共有之意願。
  ⑸若以土地長久之使用而言，應由被告翁林月麗與原告母子合
    併分割為一筆，對該土地日後長遠之使用，顯為最大之利益
    。但為保留被告翁明城所有H部分之建物，本院認為：
　　①以附圖一之分割方案，將其中甲部分分歸予被告取得，乙
      部分分歸乙，原告與翁林月麗依應有部分比例保持共有取
      得，如此可使原告與翁林月麗分割為一筆土地，被告翁明
      城亦能保有大部分之建物。
　　②此方式分割，雖然被告翁林月麗所有之D部分建物，占用到
      被告翁明城分配之甲部分位置，日後有被拆除之危險，但
      該D部分之建物，即為本院現場履勘時，編號G部分建物，
      此有勘驗筆錄、國土測繪中心圖資服務雲可證(本院卷第5
      9-62頁)。而此G部分之建物，已老舊破損，目前無法使用
      ，無保留之必要，此有相片可證(本院卷第75頁下圖)。故
      對被告翁林月麗而言，並不會造成建物之損失。
　　③本院綜合上情，就兩造因分割後造成之損害與利益，雙方
      均能取得平衡，爰以附圖三之分割方案，判決如主文第一
      項所示。
　⑹按共有物分割而以原物為分配時，如共有人中有未受分配，
    或不能按其應有部分受分配者，得以金錢補償之(民法第824
    條第3項)。又共有人按其應有部分核算之原物數量分配，而
    其價格顯不相當者，應以以金錢補償之。否則不顧慮經濟上
    之價值，一概按其應有部分核算之面積予以分配，將顯失公
    平。如依原物數量按應有部分之比例分配，價值顯不相當者
    ，應依其價值按應有部分之比例定其分配，方屬公平。經查
    ：
　  ①系爭53-1地號土地本件依如主文第1項所示之方法分割系爭
      土地，雖均係按各當事人之應有部分面積分割，但因當事
      人分配之位置經濟價值不一，致分割後土地之現值不同，
      而有價差，應依上開規定，以金錢補償所分得土地之價差
      ，始符公允。
　　②經送歐亞不動產估價師鑑定後，如採用附圖一分割方案鑑
      定後之價差為找補，其中甲部分應補償乙部分價差54,158
      元，此有鑑定報告書可證(鑑定報告書第39頁)。而上開鑑
      定，其估價師至現場履勘後，依一般因素、景氣指標、不
      動產市場概況、不動產市場價格水準、最有效率使用、標
      的稅務、區域因素、個別因素、價格評估等因素綜合研判
      ，且鑑定人具不動產估價師之資格，故上開鑑定應屬公允
      可信，爰計算系爭土地之共有人間應相互找補之金額如主
      文第二項所示。
(二)系爭52-3地號土地部分：
 1、按耕地指依區域計畫法劃定為特定農業區、一般農業區、山
    坡地保育區及森林區之農牧用地（農業發展條例第3條第1項
    第11款）；每宗耕地分割後每人所有面積未達0.25公頃者，
    不得分割但有下列情形之一者，不在此限：一、因購置毗鄰
    耕地而與其耕地合併者，得為分割合併；同一所有權人之二
    宗以上毗鄰耕地，土地宗數未增加者，得為分割合併。二、
    部分依法變更為非耕地使用者，其依法變更部分及共有分管
    之未變更部分，得為分割。三、本條例中華民國89年1月4日
    修正施行後所繼承之耕地，得分割為單獨所有。四、本條例
    中華民國89年1月4日修正施行前之共有耕地，得分割為單獨
    所有。五、耕地三七五租約，租佃雙方協議以分割方式終止
    租約者，得分割為租佃雙方單獨所有。六、非農地重劃地區
    ，變更為農水路使用者。七、其他因執行土地政策、農業政
    策或配合國家重大建設之需要，經中央目的事業主管機關專
    案核准者，得為分割。前項第三款及第四款所定共有耕地，
    辦理分割為單獨所有者，應先取得共有人之協議或法院確定
    判決，其分割後之宗數，不得超過共有人人數(同條例第16
    條第1項）。
 2、系爭52-3地號土地使用分區為一般農業區，使用類別為農牧
    用地，有土地謄本可證(本院卷第23頁)。是此筆土地屬耕地
    ，依上開農業發展條例之規定，每宗耕地每人分割後要達0.
    25公頃才能分割，亦有嘉義縣大林地政事務所110年12月9日
    嘉林地測字第1100007865號函可證(本院卷第149頁)。但附
    圖一、二之方案，其中C部分、⑴部分分配予被告劉翁素湞之
    面積僅103平方公尺，未達0.25公頃，且無農業發展條例第1
    6條第1項但書所規定可分割之情形，故此筆土地依法不能分
    割，原告請求分割系爭52-3地號土地，依法不合應予駁回。
(三)就原告請求分割系爭53-1地號土地部分，其分割方法係法院
    考量全體共有人之利益後，依職權所為之決定，原告既為共
    有人之一，亦同受其利，若全由敗訴當事人負擔訴訟費用顯
    失公平，爰依民事訴訟法第80條之1規定，酌定原告亦負擔
    部分之訴訟費用。至於原告請求系爭52-3地號土地部分，既
    經駁回，此部分之訴訟費用仍由原告負擔。
四、訴訟費用裁判之依據：民事訴訟法第79條、第80條之1、第8
    5條第1項但書、第2項。
中　　華　　民　　國　　111 　年　　7 　　月　　6　　日
                  民事第三庭法　官　馮保郎   
以上正本係照原本作成。
如不服本判決，應於送達後20日內，向本院提出上訴狀(須按對
造人數提出繕本)及表明上訴理由，並依上訴利益繳交第二審裁
判費。如委任律師提起上訴者，應一併繳納上訴審裁判費。
中　　華　　民　　國　　111 　年　　7 　　月　　6 　　日
                            書記官　蔡沛圻
附表一：系爭53-1地號土地
編號 共有人姓名 應有部分比例   1 翁明城 1/2   2  翁林月麗 1/4   3 翁茂賀 1/4 

附表二：系爭52-3地號土地
編號 共有人姓名 應有部分比例   1 翁明城 1/2   2  翁林月麗 21/93   3 翁茂賀 25/93   4 劉翁素湞 1/93 

附表三：原告主張分割方案找補金額明細表
 劉翁素湞 翁茂賀 翁林月麗 受補償金合計 翁明城 4,339 44,489元 41,733元 90,561元